【裁判字號】    94,訴,1138
【裁判日期】    950720
【裁判案由】    新型專利舉發
【裁判全文】
臺北高等行政法院判決
                                      94年度訴字第1138號
                              .
原      告  甲○○
送達代收人  乙○○
被      告  經濟部智慧財產局
代  表  人  蔡練生（局長）住同上
訴訟代理人  戊○○
參  加  人  業盛科技股份有限公司
代  表  人  丙○○
訴訟代理人  丁○○
上列當事人間因新型專利舉發事件，原告不服經濟部中華民國94
年3 月25日經訴字第09406124770 號訴願決定，提起行政訴訟，
經本院命參加人獨立參加訴訟，本院判決如下：
    主  文
原告之訴駁回。
訴訟費用由原告負擔。
    事  實
一、事實概要：
    參加人於民國89年8 月3 日以「一種具有雙滾輪之滑鼠結構
    」（下稱系爭案）向被告申請新型專利，經其編為第000000
    00號審查、再審查，准予專利，並於公告期滿後，發給新型
    第197773號專利證書。嗣原告以其有違核准時專利法第97條
    、第98條第1 項第1 、2 款、第2 項及第98條之1 之規定，
    不符新型專利要件，對之提起舉發。案經被告審查，為舉發
    不成立之處分。原告不服，乃向經濟部提起訴願，經遭訴願
    決定駁回，遂向本院提起行政訴訟。
二、兩造聲明：
  (一)原告聲明：
   1.訴願決定及原處分均撤銷。
   2.被告應就系爭案為舉發成立之處分。
   3.訴訟費用由被告負擔。
  (二)被告聲明：
   1.駁回原告之訴。
   2.訴訟費用由原告負擔。
  (三)參加人聲明：
   1.駁回原告之訴。
   2.訴訟費用由原告負擔。
三、兩造之爭點：系爭案是否有違核准時專利法第98條第2 項規
    定，而不符新型專利要件？
  (一)原告主張之理由：
   1.原處分及訴願決定不當地擴大解讀系爭案申請範圍內容，
     有違前揭專利法第56條第2 項之規定，以及前揭專利法施
     行細則第16條第2 項的規定：
     一件專利申請案是否具有新穎性及進步性，在於與同一領
     域範圍內之引證案，進行專利範圍內各個元件的比對工作
     （element by element），若相同或重覆設置即不具有新
     穎性，若不同則觀察其是否具有進步性，但絕非將引證案
     與系爭案所能達成之功效進行比對。故前揭專利法第56條
     第2款項規定專利權範圍以說明書所載之申請專利範圍為
     準，而不是如原處分及訴願決定所誤解的「以說明書所載
     的功效」為準，且前揭專利法施行細則第16條第2 項亦有
     相關限制規定。是原處分及訴願決定宣稱系爭案具有進步
     性的原因在於系爭案具有「藉操縱8 個控制鍵開關，使滑
     鼠立於某一定點，不經由滑動，以實現個人電腦操作上需
     求，不再受限於滑鼠活動功間」之功效，惟其中關於「8
     個控制鍵開關」、「滑鼠立於一定點」、「不經由滑動」
     、「不再受限於滑鼠活動功間」等功效，都不是系爭案「
     原申請專利範圍」中的界定，而是說明書的功效說明，不
     應將說明書的內容拿來判定一件結構專利如系爭案的申請
     專利範圍是否具有新穎性及進步性。故原處分及訴願決定
     不當變更系爭案的專利範圍，也改變了引證2 、引證3 的
     技術特點，實有違前揭專利法施行細則第16條第2 項之規
     定，以及專利審查基準1-3- 12 至1-3-13頁中的判斷基準
     ，即記載於獨立項中之「構成之必要技術內容、特點」，
     乃為發明（新型）之不可或缺之要件，因此發明（新型）
     獲准之後，專利權人不得將獨立項所載事項之一部分，更
     正為非發明（新型）構成之必要技術內容、特點的事項。
     例如，獲准專利之發明（新型），其獨立項所載發明（新
     型）構成之必要技術內容、特點為A 、B 、C 及D ，專利
     權人不能主張其中之D 非為其發明（新型）構成之必要技
     術內容、特點。換言之，即專利權人不能將構成之必要技
     術內容、特點更正為僅是A 、B 及C 三者，惟如此專利權
     人將擴大其申請專利之範圍。因此，原是A 、B 、C 的技
     術特徵，不能被竊改為A 、B 、C 及D。 並違反專利是否
     具有新穎性與進步性的判斷方法，即被告審查基準第2-2-5
     頁中段：「謂新穎性之判斷，指判斷申請專利範圍之請求
     所載新型之新穎性而言」及審查基準第2-2-17頁下段：「
     判斷進步性之前須先判斷該新型是否具備新穎性要件，經
     判斷該新型具有新穎性後，始能判斷有無進步性。判斷進
     步性時，應該依據申請專利範圍之請求項所載新型有無前
     揭專利法第98條第2 項之規定情事，如有則不具進步性…
     」。
   2.本件只爭議進步性，且系爭案申請的是「改良結構」的專
     利權範圍，不是「新功能」、「新用途」的專利，如果有
     新的功能，就必須申請發明專利而非新型專利。故被告及
     訴願決定機關應將系爭案的結構與2000年1 月12日公告之
     大陸地區第CN0000000Y號「鼠標第三軸輸入器結構」專利
     案（下稱引證2）、2000 年1 月26日公告之大陸地區第CN0
     000000Y 號「鼠標的第三組輸入裝置」專利案（下稱引證3
     ）的結構相互比對，而不是用系爭案、引證2 、3 都沒有
     列在專利範圍內的功能或用途敘述進行比對，來認定系爭
     案具有進步性。
   3.系爭案於結構上本質沒有變動，只是習知技術於旁邊加上
     滾輪的重複設計達到8 段開關的集合而已。系爭案係引證
     2、3 的重覆的結構使用，且因1999年2月24日公開之大陸
     地區第CN0000000Y號「具有多軸信號輸入的鼠標」專利案
     （下稱引證1）及引證2 之出現，以及引證2 及3 之出現，
     使系爭案並沒有產生突出的結構變化或結構改良，亦未產
     生相乘的結構改良，有違前揭專利法98條第2 項之規定，
     及專利審查基準第2-2-17頁至第2-2 -21 頁中進步性的判
     斷原則：
    (1)系爭案確實具有藉由8 個開關使滑鼠不需滑動就可以使用
      的功效。引證1 的前、後滾輪加上2 個按鍵，共有6 個控
      制鍵的開關。引證2的滾輪可以下壓，加上左、右開關，
      共有5 個控制鍵的開關。引證3 的滾輪可以下壓，加上2
      個控制鍵，共有5 個控制鍵的開關。
    (2)引證2 、3 中都具有可前、後滾動的滾輪、可產生形變的
      多角形軸、一端與多角形軸相接的編碼器，以及按壓滾輪
      後可啟動的按壓開關等構件，都與系爭案完全相同。系爭
      案中滾輪的頂視圖3 ，完全與引證2 之圖1 ，或是引證3
      之圖3A完全相同。
    (3)引證2 為一具有三重開關的滾輪，引證1 為具有直角配置
      的滾輪組合。引證2 加引證1 後，可得到8 個控制鍵開關
      的結構（含2 個按鍵）， 即（2X3）+2=8。
    (4)引證3 為一具有三重開關的滾輪，引證1 為具有直角配置
      的滾輪組合。引證3 加引證1 後，可得到8 個控制鍵開關
      的結構 （含2個按鍵）， 即（2X3）+2=8。
   4.比較系爭案申請專利範圍與引證1、2、3如下：
    (1)系爭案申請專利範圍有滾輪滑鼠；引證1有雙滾輪滑鼠；
      引證2有單滾輪；引證3有單滾輪。
    (2)系爭案申請專利範圍有前、後滾及按壓之三重控制鍵開關
      ；引證1有前、後滾動之二重開關；引證2有前、後滾動及
      按壓之三重控制鍵開關；引證3有前、滾動及按壓之三重
      控制鍵開關。
    (3)系爭案申請專利範圍有左鍵、右鍵2個控制鍵開關；引證
      1有相同2個控制鍵開關；引證2有相同2個控制鍵開關；引
      證3有相同2個控制鍵開關。
    (4)系爭案申請專利範圍係引證案結合後所能達到的結構：
     引證1、2結合即可得系爭案申請專利範圍第1項所稱雙滾
       輪，且具8個控制鍵開關之結構，即（2x3）+2=8。
     引證1、3結合即可得系爭案申請專利範圍第1項所稱雙滾
       輪且具8個控制鍵開關之結構，即（2x3）+2=8。
    (5)系爭案之圖示結構有滾輪組結構包括滾輪、轉軸及編碼器
      ，系爭案於創作說明第3頁第2行中，自承與引證1的光控
      件相同，並與引證2、3相同。引證1、2結合即可得相同結
      構且具8個控制鍵開關之結構引證1、3結合即可得相同結
      構且具8個控制鍵開關之結構。
   5.又按原告所提引證2 及引證3 之習知技術對應系爭案圖1之
     前端部滾輪13的比較照片，以及利用引證2 與引證3 之技
     術，變更設置方向時 (即改為垂直設立)， 對應系爭案圖1
     之左側端部滾輪14比較照片可知，熟習該項技術者只要使
     用2 個不同位置的滾輪，即可達到系爭案之結構與配置方
     向。
  (二)被告主張之理由：
   1.引證1 在提供一種較二維控制更具靈活性的輸入裝置，具
     驅動機構（12），可任意的多方向輸入，當光圈滾輪（32
     、33）滑動時，光圈滾輪（32、33）上的的齒輪（39）與
     彈性元件（如彈簧4）的 搭接部（41）會形成間接接觸，
     可避免第二個二維座標輸入的光圈滾輪操作時，發生搖擺
     自走的誤動情況。引證2 在提供一種改良的滑鼠第三軸輸
     入結構，以精簡結構，降低成本和增進其組裝品質的可靠
     度和耐用度。主要由旋轉式編碼器、一放大輪一組支柱及
     一電源開關所組成，其中旋轉式編碼器被固定在一側支柱
     外的電路板上，由與放大輪同步旋轉的六角形軸尖所操控
     ，並隨放大輪的被旋壓與正逆轉而輸出信號；而放大輪藉
     由一具有撓性的軸桿穿掛在一組支柱之間；該支柱之一設
     有較淺軸槽，另一側設有較深軸槽，供放大輪軸桿兩端分
     別掛靠，並讓較深軸槽掛套端的軸桿呈如釣竿可被下壓彎
     弧或反彈回復，採用旋轉式編碼器以取代光控組件，可省
     卻甚多的零組件，而易增進其精密度。引證3 在提供一種
     滑鼠的第三輸入裝置，其可以在不移動滑鼠，對準捲動尺
     、按壓按鍵的情形下，提供上下捲動屏幕的功能，藉以改
     善操作者的工作連續性及工作效率。其包括有：編碼器、
     設置於樞軸的輪體、定位器及開關；其中，編碼器利用輸
     出端設置於基座；樞軸一端可轉動地樞接於編碼器輸入端
     ，藉以在輪體按壓時提供回復力、並在輪體轉動時通過編
     碼器輸出第一信號；定位器設置於基座，藉以在輪體按壓
     時接觸樞軸另一端，並透過編碼器輸出第二信號者。
   2.引證1、2及3均未完整揭露系爭案具8個控制鍵開關之整體
     結構特徵，且熟習該項技術者無法藉由引證1 、2 及3 或
     其組合之教示，即可輕易組合完成系爭案特徵，系爭案並
     非引證1 、2 及3 的簡單拼湊組合所能及。況系爭案可達
     「藉操縱8 個控制鍵開關，使滑鼠立於某一定點，不經由
     滑動，以實現個人電腦操作上需求，不再受限於滑鼠活動
     空間」之技術功效，自具功效上之增進，難謂不具進步性
     。
  (三)參加人主張之理由：
    答辯理由如被告答辯。又系爭案不需移動滑鼠，只需由2 個
    滾輪就可以控制游標，原告所言控制鍵固然可以多設，但無
    法達到系爭案的滑鼠無須移動就可以達到控制的目的。根據
    系爭案申請專利範圍的結構就可以達到此功效，所以沒有於
    系爭案申請專利範圍中將功效寫出，系爭案並非數量的問題
    。
  理  由
一、系爭案申請日為89年8月3日，並由被告於91年10月4日審定
    准予專利，是該專利核發有無撤銷之原因，應以核准審定時
    有效之90年10月24日修正公布之專利法為斷。按「稱新型者
    ，謂對物品之形狀、構造或裝置之創作或改良。」（系爭案
    核准審定時專利法第97條參照），同法第98條第1項第1款、
    第2項分別規定：「凡可供產業上利用之新型，無下列情事
    之一者，得依本法申請取得新型專利：一、申請前已見於刊
    物或已公開使用者。…。」「（第二項）新型係運用申請前
    既有之技術或知識，而為熟習該項技術者所能輕易完成且未
    能增進功效時，雖無前項所列情事，仍不得依本法申請取得
    新型專利。」本件原告異議時以異議證據主張系爭案違反核
    准審定時專利法第97條、第98條第1項第1、2款、第2項及第
    98條之1規定，惟於本院審理時陳明本件只爭執系爭案不具
    進步性（95年6月29日言詞辯論筆錄參照）。因此，本件爭
    點應為前揭引證案是否足以證明系爭案不具進步性。
二、依系爭案專利說明書之記載，其申請專利範圍為：
   1.一種具有雙滾輪之滑鼠結構，主要是由前端部滾輪與左側
     端部滾輪組成，其中：
     該前端部滾輪設於滑鼠下載殼體前端部，即介置於左鍵按
     壓開關與右鍵按壓開關之間，並兼具有前滾向、後滾向及
     由上端按壓之三重開關於一滾輪上者；該左側端部開關設
     於滑鼠下載殼體左側端部，與前端部滾輪呈直角形擺置，
     並於該一滾輪上兼具有前（上）滾向、後（下）滾向及由
     左側端按壓之三重開關，為其特徵者。
   2.如申請專利範圍第1 項所述之「一種具有雙滾輪之滑鼠結
     構」，其中該滑鼠下載殼體內裡，除了於前端延伸出一條
     信號線，以與個人電腦銜接外，其前端部滾輪如同左側端
     部滾輪，將分別稍凸出於其上蓋殼體與下載殼體之緣面外
     者。
   3.如申請專利範圍第1 項所述之「一種具有雙滾輪之滑鼠結
     構」，其中該前端部滾輪與左側端部滾輪，皆附帶有一滾
     向開關與一按壓開關，而該滾向開關乃反應由各滾輪一側
     端延伸之多角形軸的滾動，以輸出其正確的滾向信號者。
   4.如申請專利範圍第2 項所述之「一種具有雙滾輪之滑鼠結
     構」，其中該滑鼠下載殼體內裡已先行一體成型並架設好
     數支撐軸架，而各開關包含左鍵按壓開關、右鍵按壓開關
     、前端部滾輪按壓開關、前端部滾輪滾向開關，及左側端
     部滾輪按壓開關與其左側端部滾輪滾向開關，皆被設置於
     電路板上者。
   5.如申請專利範圍第3 項所述之「一種具有雙滾輪之滑鼠結構
    」，其中該前端部滾輪與左側端部滾輪，乃分別被架設於支
    撐軸架上，但於其各一側端尚延伸有一多角形軸，且是穿套
    入於各滾向開關之軸孔內；又因左側端按壓開關屬拇指按壓
    開關，乃配合其水平向之施力方向，而特別設有一垂直框架
    與一導護板，以固置其按壓開關於下載殼體與電路板上者。
三、系爭案係屬一種具有雙滾輪之滑鼠結構，尤指一種應用於個
    人電腦之滑鼠而具有雙滾輪之結構所屬，藉由上述申請專利
    範圍之結構設計內容，可由右手之拇指、食指、中指、及無
    名指於掌握滑鼠之同時，將可操控8 種開關，而不必移動滑
    鼠者。引證1 係1999年2 月24日公開之大陸地區第CN000000
    0Y號「具有多軸信號輸入的鼠標」專利案。引證1 係提供一
    種具有多軸信號輸入的鼠標（滑鼠），包括滑鼠底座及上蓋
    組成的一滑鼠，滑鼠底座上設有一電路板，電路板上設有一
    微處理器，滑鼠底座的電路板上樞接有二組以上X 光圈滾輪
    及Y 光圈滾輪，各光圈滾輪的外側分別設有一發光體及一光
    感應器，所述發光體及光感應器分別連接於微處理器，用以
    控制信號的輸入和輸出，該滑鼠可任意的多方向輸入。引證
    1 係於滑鼠上增設一組二維座標的輸入與控制，並在滑鼠外
    表面增加以手指滾動輸入方式，以達到多方向的輸入控制目
    的。惟引證1 並未揭露系爭案申請專利範圍第1 項之技術特
    徵，即於前端部滾輪具有前滾向、後滾向及由上端按壓之三
    重開關；於左側端部滾輪上設有前（上）滾向、後（下）滾
    向及由左側端按壓之三重開關。加以左鍵開關與右鍵開關並
    不受滾輪開關之影響，系爭案經由上開結構設計，使立於某
    一定點的滑鼠不經由滑動，即能顯現8 個控制鍵開關之功能
    。引證1 不能證明系爭案不具進步性。
四、引證2係2000年1月12日公告之大陸地區第CN0000000Y號「鼠
    標第三軸輸入器結構」專利案，引證2主要由一旋轉式編碼
    器、一放大輪、一組支柱及一電源開關所組成，其中旋轉式
    編碼器被固定在一側支柱外的電路板上，由與放大輪同步旋
    轉的六角形軸尖所操控，並隨放大輪的被旋壓與正逆轉而輸
    出信號；而放大輪藉由一具有撓性的軸桿穿掛在一組支柱之
    間；該支柱之一設有較淺軸槽，另一側設有較深軸槽，供放
    大輪軸桿兩端分別掛靠，並讓較深軸槽掛套端的軸桿呈如釣
    竿可被下壓彎弧或反彈回復。引證3係2000年1月26日公告之
    大陸地區第CN0000000Y號「鼠標的第三組輸入裝置」專利案
    ，引證3包括有：編碼器、設置於樞軸的輪體、定位器及開
    關；其中，編碼器利用輸出端設置於基座；樞軸一端可轉動
    地樞接於編碼器輸入端，藉以在輪體按壓時提供回復力，並
    在輪盤轉動時通過編碼器輸出第一信號；定位器設置於基座
    ，藉以在輪體按壓時接觸樞軸另一端，並透過編碼器輸出第
    二信號。依上述引證2、3之技術內容，均未揭露系爭案於前
    端部滾輪置有前滾向、後滾向及由上端按壓之三重開關；於
    左側端部滾輪置有前滾向、後滾向及於左側端部滾輪上設有
    前（上）滾向、後（下）滾向及由左側端按壓之三重開關。
    引證2 、3 亦不能如系爭案達成藉操縱8 個控制鍵開關，使
    滑鼠立於某一定點，不經由滑動，以實現個人電腦操作上需
    求，不再受限於滑鼠活動空間之技術功效。
五、原告雖主張系爭案申請專利範圍有前、後滾及按壓之三重控
    制鍵開關；引證1 有前、後滾動之二重開關；引證2 有前、
    後滾動及按壓之三重控制鍵開關；引證3 有前、後滾動及按
    壓之三重控制鍵開關。系爭案申請專利範圍有左鍵、右鍵2
    個控制鍵開關；引證1 、2 、3 均有相同2 個控制鍵開關，
    結合引證1 、2 或引證1 、3 即可得系爭案申請專利範圍第
    1 項所稱雙滾輪，且具8 個控制鍵開關之結構，利用引證2
    與引證3 之技術，變更設置方向時 (即改為垂直設立)， 即
    可達到系爭案之結構與配置方向等等。但查，引證1 在提供
    一種較二維控制更具靈活性的輸入裝置，具驅動機構（12）
    ，可任意的多方向輸入，當光圈滾輪（32、33）滑動時，光
    圈滾輪（32、33）上的的齒輪（39）與彈性元件（如彈簧4
    ）的搭接部（41）會形成間接接觸，可避免第二個二維座標
    輸入的光圈滾輪操作時，發生搖擺自走的誤動情況。引證2
    在提供一種改良的滑鼠第三軸輸入結構，以精簡結構，降低
    成本和增進其組裝品質的可靠度和耐用度。主要由旋轉式編
    碼器、一放大輪一組支柱及一電源開關所組成，其中旋轉式
    編碼器被固定在一側支柱外的電路板上，由與放大輪同步旋
    轉的六角形軸尖所操控，並隨放大輪的被旋壓與正逆轉而輸
    出信號；而放大輪藉由一具有撓性的軸桿穿掛在一組支柱之
    間；該支柱之一設有較淺軸槽，另一側設有較深軸槽，供放
    大輪軸桿兩端分別掛靠，並讓較深軸槽掛套端的軸桿呈如釣
    竿可被下壓彎弧或反彈回復，採用旋轉式編碼器以取代光控
    組件，可省卻甚多的零組件，而易增進其精密度。引證3 在
    提供一種滑鼠的第三輸入裝置，其可以在不移動滑鼠，對準
    捲動尺、按壓按鍵的情形下，提供上下捲動屏幕的功能，藉
    以改善操作者的工作連續性及工作效率，其結構內容則如前
    述。引證1 、2 及3 均未完整揭露系爭案具8 個控制鍵開關
    之整體結構特徵，系爭案亦非將引證1 、2 或1 、3 之組合
    即可得相同之技術內容。引證1 、2 、3 之內容亦無教示同
    時於前端部滾輪具有前滾向、後滾向及由上端按壓之三重開
    關，並於左側端部滾輪上設有前（上）滾向、後（下）滾向
    及由左側端按壓之三重開關相關技術，尚難謂結合引證1 、
    2 或引證1 、3 即可得系爭案申請專利範圍第1 項所稱雙滾
    輪，且具8 個控制鍵開關之結構，或利用引證2 與引證3 之
    技術，變更設置方向時，即可輕易思及系爭案之結構與配置
    方向。原告上述主張，並非可採。又專利說明書申請專利範
    圍固應敘明申請專利之標的及其實施之必要技術特徵，但有
    關該技術特徵所具有之功效增進並毋庸於申請專利範圍中載
    明。本件系爭案藉由操縱8 個控制鍵開關，使滑鼠立於某一
    定點，不經由滑動，以實現個人電腦操作上需求，不再受限
    於滑鼠活動空間之相關技術功效，已記載於專利說明書之創
    作摘要及創作說明（3）， 自得以該功效與引證案作比較。
    原告主張應將系爭案說明書的內容拿來判定系爭案的申請專
    利範圍是否具有進步性一節，亦非可採。
六、又系爭案申請專利範圍各附屬項係依附於其第1 項獨立項內
    容之下，自包含其獨立項之技術內容，其各該附屬項亦同具
    進步性，從而被告以系爭案並無違反核准時專利法第98條第
    2 項之規定，而為舉發不成立之處分，於法並無不合，訴願
    決定予以維持，亦屬妥適。原告主張前詞，聲請撤銷訴願決
    定及原處分，並請求被告應為舉發成立之處分，為無理由，
    應予駁回。
據上論結，本件原告之訴為無理由，爰依行政訴訟法第98條第3
項前段，判決如主文。
中    華    民    國    95    年     7    月   20     日
                          第三庭審判長法  官  姜素娥
                                      法  官  陳秀
                                      法  官  陳國成
上為正本係照原本作成。
如不服本判決，應於送達後20日內向本院提出上訴狀並表明上訴
理由，如於本判決宣示後送達前提起上訴者，應於判決送達後20
日內補提上訴理由書（須按他造人數附繕本）。
中    華    民    國    95    年     7    月   20     日
                                      書記官  王英傑


司法院資訊處製作；財團法人民間司法改革基金會備份。
